
## Module 6: Exercices

Dans ces exercices, nous allons voir comment effectuer des tests statistiques avec R, en utilisant un nouveau jeu de données. Nous avons suffisamment étudié les données de `BeanSurvey` pour le moment ! 

Si vous avez ouvert ce fichier exercices.Rmd sans avoir d'abord décompressé tous les fichiers dans un seul dossier, et sans avoir créé un fichier de projet pour ces exercices, arretez et faites d'abord cela !

Maintenant que vous êtes de retour, vous pouvez installer tous les packages utilisés dans cette session que vous n'avez peut-être pas déjà. Vous devriez déjà avoir `ggplot2` et `dplyr` ; mais vous aurez probablement besoin d'installer le package `janitor`.

Une fois que vous avez fait cela, vous êtes prêt à exécution le bloc de code ci-dessous, qui devrait charger les packages et importer les données qui seront utilisées dans ces exercices.

```{r}
library(ggplot2)
library(dplyr)
library(janitor)

fallowsurvey<-read.csv("fallowsurvey.csv")

```

## Données

Ces données sont issues d'une enquête beaucoup plus vaste menée auprès d'agriculteurs au kenya, visant à déterminer s'ils ont laissé leurs champs en jachère au cours de l'une des trois années précédentes. Les variables incluses sont :
*ID* - Un identifiant unique pour chaque agriculteur
*Fallow_yr1* - Est-ce que l'agriculteur a laissé sa parcelle en jachère au cours de la dernière saison ? (Yes/No)
*Fallow_yr2* - Est-ce que l'agriculteur a laissé sa parcelle en jachère deux saisons auparavant ? (Yes/No)
*Fallow_yr3* - Est-ce que l'agriculteur a laissé sa parcelle en jachère trois saisons auparavant ? (Yes/No)
*wealth* - Un indice de richesse basé sur les actifs que possède l'agriculteur - un score plus élevé correspond à une plus grande richesse.
*hheducation* - Niveau d'éducation du chef de ménage.
*adults* - Nombre d'adultes dans le ménage.
*ethnicity* - Ethnicité du chef de ménage.
*hhgender* - Sexe du chef de ménage

## Exercice 1

Tout d'abord, nous allons examiner s'il existe une relation entre le la richesse de l'agriculteur et l'appartenance ethnique du chef de ménage

*Question 1.1 : Produire des résumés statistiques montrant la moyenne et l'écart-type de lindice de richesse pour chacune des ethnies, en utilisant `group_by` et `summarise`*.

```{r}
fallowsurvey %>%


```

*Question 1.2 : Produire un graphique en boites a moustache (boxplot) montrant la distribution de l'indice de richesse pour chaque ethnie*.

```{r}

```

*Question 1.3 : Effectuez un test t pour vérifier s'il existe une différence significative entre les scores de richesse des deux ethnies. Interprétez les résultats*.

```{r}

```

## Exercice 2

Examinons maintenant la relation entre l'ethnicité et le fait que la parcelle ait été laissée en jachère. 


La recommandation pour les parcelles en jachère est de laisser la parcelle en jachère pendant au moins une saison sur trois. Nous ne sommes donc pas intéressés à savoir si la parcelle a été laissée en jachère au cours de la dernière saison, ou il y a deux saisons, mais nous sommes intéressés à savoir si elle a été laissée en jachère tout court. Nous devrons donc d'abord créer une nouvelle variable !

*Question 2.1 : Utilisez mutate pour calculer une nouvelle variable appelée "Fallow_Last3" qui prend la valeur "Oui" si la parcelle a été laissée en jachère au cours de l'une des trois dernières années et prend la valeur "Non" si la parcelle n'a pas été laissée en jachère au cours de l'une des trois dernières années*.

```{r}

```

*Question 2.2 : En partant de la dernière étape, et en utilisant la variable que vous venez de créer, calculez les pourcentages d'agriculteurs de chaque ethnie qui ont laissé leur parcelle en jachère pendant au moins une des dernières saisons en utilisant les fonctions `tabyl()` et `adorn_percentages()` *.


```{r}

```

*Question 2.3 : Effectuez un test de khi-deux pour déterminer s'il existe une relation significative entre le fait que l'agriculteur ait laissé sa parcelle en jachère et l'appartenance ethnique du chef de ménage*

```{r}

```

## Exercice 3

Examinez maintenant s'il existe une relation entre le niveau d'éducation du chef de ménage et le fait que la parcelle ait été laissée en jachère, en utilisant la variable que vous avez calculée à la question 2.1.
Produisez des résumés statistiques, puis effectuez un test statistique du khi-deux approprié.
Vous remarquerez peut-être un problème avec le test effectué. Réfléchissez à la manière appropriée de remédier à ce problème en utilisant l'une des trois options présentées dans le tutoriel : `filter` pour supprimer des catégories, `mutate` et `recode` pour combiner des catégories, ou `fisher.test` pour utiliser un test non-paramétrique.


```{r}

```



## Exercice 4

Enfin, examinons la relation entre la richesse et l'état de jachère de la parcelle, en utilisant à nouveau la variable "Fallow_Last3" que vous avez créée dans l'exercice 2. Produisez des résumés statistiques et graphiques, puis choisissez un test statistique approprié pour étudier la relation et interprétez les résultats. Vérifiez si ce que vous avez fait a du sens.

```{r}


```
